臺灣雲林地方法院刑事判決　　　　　　　93年度簡上字第95號
上　訴　人　臺灣雲林地方法院檢察署檢察官
上　訴　人
即　被　告　蔡建發（原名丙○○）
　　　　　　　　　　男　43歲（民國○○年○月○○日生）
上列上訴人因被告贓物案件，不服本院斗六簡易庭93年度六簡字
第109號中華民國93年7月6日第1審簡易判決（聲請案號：93年度
偵字第726 號；併辦案號：93年度偵字第1670號），提起上訴，
本院管轄之第2審合議庭，逕為第1審判決如下：
    主  文
原判決撤銷。
蔡建發無罪。
    理  由
一、公訴意旨：
  (一)聲請簡易判決處刑事實：
    被告蔡建發（原名丙○○）係雲林縣斗六市○○里○○路25
    1號「健發廢料回收企業社」之負責人。其於民國92年12月5
    日下午3 時許，得知員警在上址「健發廢料回收企業社」所
    查獲之廢鐵馬達2 只，係丁○○在雲林縣斗六市○○路○段6
    巷61號資源回收廠竊取之物品（準強盜部分，另案起訴）後
    ，竟於同年月28日下午3 時許，在上址「健發廢料回收企業
    社」，明知丁○○（所涉竊盜部分，另案偵辦）所販賣之雪
    泥機、製冰機等各1 台【該雪泥機及製冰機係告訴人乙○○
    所有，原放置在雲林縣斗六市保庄1 號鐵皮屋屋簷下（緊鄰
    雲林縣斗六市○○路○段6巷61號資源回收場），而於92年12
    月間某日失竊】，可能係來路不明之贓物，仍貪圖便宜，基
    於未必故意，以新臺幣（下同）2,100 元之價格購買。嗣於
    93年1月1日上午10時許，告訴人乙○○在前開鐵皮屋屋簷下
    ，發現其所有之雪泥機、製冰機各1 台失竊後，旋即四處找
    尋，嗣於同日下午3 時30分許，在上址「健發廢料回收企業
    社」發現失竊之雪泥機及製冰機等各1台，乃報警處理。
  (二)起訴法條：
    刑法第349條第2項之故買贓物罪。
  (三)起訴證據：
    1.被告蔡建發於偵查中之供述。
    2.告訴人乙○○於警訊及偵查中之指訴。
    3.查獲贓物之現場圖1紙。
    4.雪泥機及製冰機之照片5張。
    5.臺灣雲林地方法院檢察署93年度偵字第15號檢察官起訴書
      1份。
    6.臺灣雲林地方法院檢察署92年度偵字第4774號檢察官不起
      訴處分書1份。
    7.健發廢料回收企業社之營利事業登記證。
    8.告訴人乙○○之贓物認領保管收據。
二、本院之判斷：
　(一)按犯罪事實應依證據認定之，無證據不得認定犯罪事實；又
    不能證明被告犯罪者，應諭知無罪之判決，刑事訴訟法第15
    4條第2項、第301條第1項分別定有明文。而認定犯罪事實所
    憑之證據，雖不以直接證據為限，間接證據亦包括在內，然
    無論直接或間接證據，其為訴訟上之證明，須於通常一般之
    人均不致有所懷疑，而得確信其為真實之程度者，始得據為
    有罪之認定，倘其證明尚未達到此一程度，而有合理之懷疑
    存在，致使無從形成有罪之確信，根據罪疑唯輕、罪疑為有
    利被告之原則，即不得遽為不利被告之認定，最高法院76年
    臺上字第4986號著有判例可參。次按刑事訴訟法第161 條已
    於民國91年2月8日修正公布，其第1 項規定：檢察官就被告
    犯罪事實，應負舉證責任，並指出證明之方法。因此，檢察
    官對於起訴之犯罪事實，應負提出證據及說服之實質舉證責
    任。倘其所提出之證據，不足為被告有罪之積極證明，或其
    指出證明之方法，無從說服法院以形成被告有罪之心證，基
    於無罪推定之原則，自應為被告無罪判決之諭知，最高法院
    92年臺上字第128 號亦著有判例可參。而刑法第349條第2項
    故買贓物罪之成立，須行為人主觀上明知所購入之物係贓物
    ，仍故予買受為要件，此觀該條文文義「故買」自明。
  (二)本件被告蔡建發固不否認其係「健發廢料回收企業社」（下
    稱健發回收場）之負責人，而於92年12月5日下午3時許，得
    知警員在其健發回收場所查獲之廢馬達2 只，是丁○○所竊
    取之贓物，另又於同年月28日下午3 時許，在上開健發回收
    場，以2,100元向丁○○收購竊得之雪泥機及製冰機各1台，
    而於93年1月1日下午3時30分許，為告訴人乙○○在上開健
    發回收場內，當場發現其所失竊之該雪泥機及製冰機各1台
    等事實。惟堅決否認有公訴人所指訴之故買雪泥機及製冰機
    等贓物犯行，辯稱：丁○○當時拿雪泥機及製冰機來賣時，
    跟我說那是別人給他的，而且我所收買的雪泥機、製冰機已
    經破了，並不是一次整部拿過來賣的，我並不知道雪泥機及
    製冰機是贓物，且我買了好幾天後，失主才去找的，如果我
    知道那個是贓物的話，怎麼可能放在那邊好多天讓他們來找
    ，也沒有買的比別人便宜等語。
  (三)經查：
    1.被告於92年11月12日下午3時許，以3,500元之價格，收購
      真實姓名、年籍均不詳之人所持有之挖土機挖斗、破碎機
      機心等贓物，經警移送臺灣雲林地方法院檢察署偵辦後，
      經該署檢察官於92年11月22日以罪嫌不足為不起訴處分確
      定，有該署92年度偵字第4774號檢察官不起訴處分書在卷
      可稽。而被告於本案偵查中固供承：我從前案檢察官不起
      訴處分後，如果客人賣的東西比較新，就會要求他們拿身
      分證或駕照核對本人後登記等語，足見被告於前案經檢察
      官為不起訴處分後，對於前來兜售貨物者，顯較以往提高
      注意義務無疑。惟核對客人之
      記，其目的在於記錄販賣物品人之資料，一方面可避免、
      過濾不明之人前來販售物品，另一方面也可以利於日後追
      查收購物品之來源，此係為了保護被告本身利益所為之措
      施，而被告已供稱其自92年12月起即向丁○○購買多次物
      品，丁○○所賣之東西都不是完整的等語（見偵查卷第15
      頁），則丁○○對於被告而言，並非陌生人或不明之人，
      此可由告訴人於93年1月1日下午在被告所經營之健發回收
      場查獲該系爭雪泥機及製冰機時，被告即告知該雪泥機及
      製冰機係向丁○○所購買一情（見乙○○之警訊筆錄）亦
      可得悉，是被告已知悉該物品為丁○○所販售，自無一一
      登記之必要，而被告未登記本件雪泥機及製冰機係收購自
      丁○○，亦非故意掩飾來源。且本件依所查獲之雪泥機及
      製冰機照片觀之（見偵查卷第11頁、第28頁及第29頁），
      該雪泥機及製冰機均有所破損、生銹及髒污情形，核與被
      告所稱該雪泥機及製冰機都已壞掉、生銹、蛀洞，並非新
      品等語相符，是丁○○所販賣之雪泥機及製冰機並非較新
      物品，被告未登記丁○○之個人資料，亦與被告所稱若客
      人所販賣之東西比較新就會拿證件核對登記等語，並無不
      符。故尚不能因被告未登記該雪泥機及製冰機係丁○○所
      販賣，即認被告對於該雪泥機及製冰機有贓物之認識。
    2.告訴人於93年2 月26日檢察官偵訊時固指稱：我所有的雪
      泥機及製冰機還是很新，而警察查獲時，雪泥機及製冰機
      裡面的壓縮機都被取走了，我覺得被告是惡意的云云（見
      偵查卷第17頁、第18頁）。另於93年11月15日本院審理時
      亦指訴：我所有的製冰機及雪泥機是給鐵工廠作外殼，以
      白鐵製造，而自己安裝馬達機器，該製冰機及雪泥機遺失
      的時候，馬達都還在機器裡，該2 台機器遺失時已做好超
      過1 年了，在新曆過年回來的時候，才發現東西失竊，請
      朋友找，才在被告那邊找到，找到的時候已經是分解的部
      分了，這兩台機器拆馬達時，不用砂輪機，只要活動扳手
      將螺絲卸下，再用鐵剪剪斷接管，不用半個小時就可以了
      等語（見本院卷第93頁至第97頁）。惟本件雪泥機及製冰
      機均有破損、生銹及髒污情形，已如前述，並非如告訴人
      所說的「還是很新」。且依告訴人上開所稱，該雪泥機及
      製冰機於遺失前，均有馬達，然於為警查獲時該馬達則均
      遭拆除，顯見該雪泥機及製冰機均已遭他人動過手腳，而
      動過手腳之人，不外乎竊取該2 台機器之丁○○及收買該
      機器之被告2 人最有可能。而丁○○於本院審理時作證，
      雖否認有動手拆除該2 台機器之馬達，然參酌告訴人上開
      所述，拆除馬達僅需於短時間內以簡單之工具，即可完成
      ，並非必須具備特殊工具，丁○○自可獨立完成，以及被
      告係資源回收業者，於收購舊貨時，均係分類秤重及計價
      ，而丁○○從事撿拾破爛販售期間非短，對此計價方式，
      自知之甚明，且該雪泥機、製冰機之外殼與馬達，並非同
      材質，收買價格亦有所不同，丁○○於前往販售該雪泥機
      及製冰機前，理應會將該馬達與機器分離，以求取較高之
      販售價格，故衡情，應以丁○○已先拆除該2 台機器之馬
      達後，再持以販賣予被告，較合常理。則依此推論，丁○
      ○既已拆除該2 台機器之馬達，顯難認該2 台機器尚屬正
      常堪用之物品。
    3.告訴人雖又指訴被告當時係以1 公斤10幾元之價格購買該
      雪泥機及製冰機，但當時白鐵1 公斤40幾元，而認被告確
      有貪小便宜之情形。然被告否認有上開情形，並辯稱當時
      係以每公斤白鐵25元的價格購買該2 台機器，再以30多元
      賣給別人的等語。而該雪泥機及製冰機已由告訴人領回保
      管，此有贓物認領保管收據在卷可參，又告訴人於本院審
      理時亦證稱其拿回保管之部分，大約重60公斤等語（見本
      院卷第95頁），則以被告當天係以2,100 元向丁○○收購
      該雪泥機、製冰機及部分廢白鐵觀之，被告當時向丁○○
      收購白鐵之價格，應不可能僅每公斤10幾元價格，而應以
      每公斤25元之價格較為可採。又經本院以本件雪泥機及製
      冰機之照片，向雲林縣廢棄物資源回收商業同業公會函詢
      當時舊貨商收購白鐵之價格，該同業公會函覆稱：92年12
      月間至93年1 月間，一般廢白鐵每公斤約30至40元之間，
      視白鐵品質情形而定，如所附照片圖樣係屬薄片白鐵皮組
      成，應屬中低價格，內部如有普通鐵板、鐵條為輔助支撐
      則需再於分解分別處理，則價格將較低等語，此有該同業
      公會94年1 月14日雲資源回收字第01號函附卷可稽，足見
      被告當時並非以異常低於市價之價格，向丁○○收購該雪
      泥機及製冰機，此亦與一般故買贓物者會以異常低於市價
      價格收購贓物之情形不符。
    4.另警方於92年12月5日下午3時許，在被告所經營之健發回
      收場內查獲丁○○所販賣之2只廢鐵馬達，而該2只廢馬達
      為丁○○所竊盜贓物，出售予不知情之被告等情，業經被
      告於92年12月6 日接受警方訊問，此有被告該次警訊筆錄
      在卷可參，並為被告所坦承在卷，是被告主觀上固知悉丁
      ○○曾偷竊過他人之財物無誤。惟丁○○雖曾為竊賊，然
      並非其所持以販賣之物品，均係贓物，若其所持以販賣之
      物品，於客觀上確屬破舊而可能遭人丟棄之物品，亦非不
      可能為其所撿拾或合法取得，自難僅以丁○○曾是竊賊，
      即認其所持以販賣之物，均係贓物，而被告為合法資源回
      收業者，依恃收取舊貨再行轉賣，賺取微薄利潤，若丁○
      ○所販賣之舊物，並非明顯贓物，被告為生意人，為何不
      收買？故亦難以被告明知丁○○曾是竊賊，而被告再向丁
      ○○收購舊物，即認被告確有贓物之認識。另被告於偵查
      中固曾對檢察官所訊問：「一般人在之前丁○○拿廢馬達
      來賣之後，被警察局通知作筆錄，知道丁○○是竊賊後，
      之後再拿雪泥機和製冰機來賣，是否會懷疑該雪泥機和製
      冰機可能是贓物？」而表示「會（點頭）」，然被告經檢
      察官再訊問「你當時是否有懷疑？」則表示「我有問他，
      他說是別人不要給他的」等語（見偵查卷第18頁）。且佐
      證人丁○○於本院審理時詰證稱：被告當時有問我是不是
      贓物，我說不是，被告有沒有問這些東西的來源，因時間
      很久，我也忘記了，那時候我穿著破破爛爛的衣服去，被
      告應該看得出來我是隨便撿破爛維生的，他如果知道這個
      是贓物，應該不會收等語（見本院卷第76頁至第81頁），
      顯見被告當時向丁○○收購該雪泥機及製冰機時，雖主觀
      上曾懷疑該2 台機器為贓物，但於詢問過丁○○後，因丁
      ○○表示並非贓物，始向丁○○收購該雪泥機及製冰機，
      故尚難認被告當時於主觀上確有故買贓物之確定故意或不
      確定故意可言。
    5.復本件雪泥機及製冰機為警查獲時，係放在被告所經營之
      健發回收場地磅旁，與其他廢鐵同置一處，並未以任何物
      品遮掩，而該處明顯可見該雪泥機及製冰機，毫無刻意掩
      飾之情形，此有查獲現場圖及查獲照片各1 張在卷可參（
      見偵查卷第11頁正反面）。若被告明知該雪泥機及製冰機
      係丁○○所偷竊之贓物，理應會儘速轉手或以東西隱匿覆
      蓋，以避免失主前往指認，惹禍上身，而被告並未如此為
      之，反任意將之放置在回收場內之明顯可見之處，益徵被
      告主觀上對該雪泥機及製冰機應無贓物之認識。
    6.又被告係經營資源回收買賣之人，每日經手之舊物不少，
      如要求其一一清查所購入之舊物來源，是否販賣者所竊取
      者，未免過苛，且不符合成本效益，亦有礙資源回收之效
      率，是一般舊物回收商於買賣舊物時，並無嚴整之過濾機
      制，可資查明所購之物來源，僅能以物品外觀為粗略之判
      斷，而被告向丁○○所購入之雪泥機及製冰機，均有有破
      損、生銹及髒污情形，丁○○為求販賣得手，自會隱匿該
      物品為贓物情形，而被告已詢問該雪泥機及製冰機之來源
      ，丁○○復告以該機器為他人所給予，以丁○○衣著髒污
      ，從事撿拾破爛，因他人同情而給予該機器，並非不可能
      ，是被告於購入該雪泥機及製冰機時，雖未予深入詳查，
      但僅係其個人收購舊物時，是否細心過濾之問題，其個人
      不免有所疏失，但尚難依此即反推其主觀上有明知贓物之
      情事。
  (四)綜上所述，被告上開所辯應可採信。本件依公訴人所提出之
    證據，尚不足為被告有罪之積極證明，無從說服本院形成被
    告有罪之心證，則依上開法條規定及判例意旨，自應為被告
    無罪判決之諭知。
三、檢察官起訴之本案犯罪事實（臺灣雲林地方法院檢察署93年
    度偵字第726 號）既應為無罪判決之諭知，即難認檢察官移
    度偵字第1670號、93年度偵字第2753號、93年度偵字第4158
    號、94年度偵字第1146號）與本案犯罪事實間，具有連續犯
    之裁判上一罪關係，是該等移送併案審理之部分犯罪事實並
    非起訴效力所及，本院無從併予審究，自應予退回，由檢察
    官另行依法處理。
四、又檢察官聲請以簡易判決處刑之案件，法院認應為無罪之諭
    知者，應適用通常程序審判，刑事訴訟法第452條、第451條
    之1第4項第3 款定有明文。本件被告上訴意旨指摘原判決違
    法不當，本院認其上訴為有理由，至於檢察官上訴意旨認為
    被告另有故買贓物之連續犯行為，為原審未及審酌，則應認
    為無理由。而原審誤用簡易程序判處被告罪刑，於法未合，
    應由本院合議庭予以撤銷，並改依第1審通常程序審判。
五、適用之法律：
    刑事訴訟法第455條之1第1項、第3項、第452條、第369條第
    1項前段、第364條、第301條第1項。
本案經檢察官甲○○到庭執行職務。
中　　華　　民　　國　　94　　年　　5 　　月　　18　　日
                  刑事第三庭    審判長法　官  劉  國  賓
                                      法　官  蘇  錦  秀
                                      法　官  廖  國  勝
以上正本證明與原本無異。
如不服本判決，應於收受送達之翌日起10日內向本院提出上訴。
                                      書記官  林  汎  柏
中　　華　　民　　國　　94　　年　　5 　　月　　18　　日
